【裁判字號】    90,簡,583
【裁判日期】    900131
【裁判案由】    綜合所得稅
【裁判全文】
高雄高等行政法院簡易判決                          九十年度簡字第五八三號
    原      告  甲○○
    訴訟代理人  丁○○
    被      告  財政部高雄市國稅局
    代  表  人  (局長)乙○○
    訴訟代理人  戊○○
                丙○○
右當事人間因綜合所得稅事件，原告不服財政部中華民國八十九年九月二日台財訴字
第○八九○○三八二八八號訴願決定，提起行政訴訟，本院判決如左：
    主  文
原告之訴駁回。
訴訟費用由原告負擔。
    事實及理由
一、原告起訴主張：(一)原告之配偶李林瑞菊早於民國（下同）五十年間因醫療診斷錯
    誤造成耳神經傷害，曾於台大醫院作聽力檢查判定為須帶助聽器，唯因當時經
    濟能力不佳，無力負擔助聽器費用，只能作罷，近年來雖經濟能力可負擔助聽器
    開銷，卻因自尊心，不想令人看出聽力不佳而不戴。(二)原告曾向台大醫院電話詢
    問病歷保存問題，據答覆超過十年未複診之病人病歷即以銷毀處理，原告移居高
    雄已三十年，配偶也無再回台大醫院複診，在此期間耳亦未有除重聽以外之問
    題。(三)身心障礙手冊雖可依殘障福利法及精神衛生法申請，亦因自尊心而未申請
    ，否則原告育有六名子女，其中五人具大學或大專學歷可申請教育扣除額及學雜
    費減免。(四)原告配偶李林瑞菊居住在高雄市新興區○○○路一四九號已十餘年，
    已患重聽之耳疾，且無戴助聽器與人溝通時不甚方便之事實，廣為鄰里所知，並
    取得里長開具之證明書為佐證。詎被告卻否准原告減除配偶李林瑞菊之殘障特別
    扣除額，實有不當。爰提起本件訴訟，請求撤銷原處分及訴願決定等語；被告則
    以：(一)依原告所提示其配偶李林瑞菊之身心障礙手冊記載，其配偶障礙等級及類
    別為「中度聽障」，鑑定日期為八十七年十一月十六日，核發日期為八十八年七
    月二十七日，次據高雄市立大同醫院診斷證明書亦載明，原告之配偶李林瑞菊於
    八十七年十一月十六日經該院醫師診斷為「兩耳聽力障礙」，有該院診斷證明書
    影本附卷可稽，尚難認定其配偶李林瑞菊之「中度聽障」於八十五年度已發生，
    被告未予認列其配偶殘障特別扣除額新台幣（下同）七○、○○○元，並無不合
    。
    (二)原告雖檢附里長證明書執詞主張其配偶李林瑞菊患重聽耳疾已有多年，惟查里
    長並非精神衛生法施行細則第六條第一項規定之專科醫師，是其出具之證明書要
    難資為申報殘障特別扣除額之依據，原告復未能提出其配偶李林瑞菊「中度聽障
    」於八十五年度已發生之證明文件以實其說，所訴核無足採等語，資為抗辯。
二、按「本法所稱殘障者，以合於中央主管機關所定等級之下列障礙並領有殘障手冊
    者為範圍：三聲音機能或語言機能障礙者。．．．」，殘障福利法第三條第三款
    定有明文。又「殘障特別扣除：納稅義務人與其合併報繳之配偶暨受其扶養親屬
    如為殘障福利法第三條規定之殘障者，及精神衛生法第五條第二項規定之病人，
    每人每年扣除六萬三千元。」「依本法第十七條第一項第二款第三目第四小目規
    定，申報殘障特別扣除額者，應檢附殘障福利法第三條規定之殘障手冊影本或精
    神衛生法施行細則第六條第一項規定之專科醫師診斷證明書影本。」分別為所得
    稅法第十七條第一項第二款第三目第四小目及同法施行細則第二十四條之四所明
    定。又按同法第五條及第五條之一規定，依消費者物價指數連動計算調整後，八
    十五年度殘障特別扣除額為七○、○○○元。
三、本件原告未辦理八十五年度綜合所得稅結算申報，經被告查得原告配偶及其受扶
    養親屬當年度有營利、利息及中獎所得計二、五一三、一○七元，業已超過當年
    度規定之免稅額及標準扣除額之合計數，遂核定綜合所得總額二、五一三、一○
    七元，應補稅額為七二、○○○元。原告不服，主張其配偶李林瑞菊患重聽耳疾
    已有三十多年，依法應可減除殘障特別扣除額云云，申經復查結果，未獲變更，
    提起訴願亦遭決定駁回，遂提起本件訴訟主張如前所述。經查，原告訴稱其配偶
    李林瑞菊早年即有聽覺障礙之事實，雖據提出高雄市新興區漢民里里長高石塔出
    具之證明書及聲請傳訊證人即原告之鄰居黃美珠於本院調查中到庭附合其說，證
    稱：原告之配偶李林瑞菊有聽覺障礙，因為平日與她談話都是要很大聲才聽得到
    ，伊大概在就讀小學三、四年級時，就知道她有聽障等語。惟依前揭殘障福利法
    第三條第三款及所得稅法第十七條第一項第二款第三目第四小目、同法施行細則
    第二十四條之四之規定，納稅義務人申報殘障特別扣除額者，應檢附殘障福利法
    第三條規定之殘障手冊影本。而依原告所檢附內政部核發其配偶李林瑞菊之身心
    障礙手冊記載：障礙等級及類別為「中度聽障」，鑑定日期為八十七年十一月十
    六日，核發日期為八十八年七月二十七日等內容，足認原告僅得自八十七年度起
    申報其配偶李林瑞菊之殘障特別扣除額，其主張自八十五年度起即得請求減免李
    林瑞菊之殘障特別扣除額，於法尚有未合。至原告提出之高雄市立大同醫院八十
    七年十一月十六日出具之李林瑞菊診斷證明書記載「兩耳聽力障礙」，亦非合於
    上開法令規定之證明文件，自不得執為本件請求之依據，併予敘明。
四、綜上所述，原告之主張，核無可採，被告復查決定未予變更原核定，訴願決定予
    以維持，均無不合。原告起訴意旨求予撤銷，為無理由，應予駁回。並不經言詞
    辯論為之。
據上論結，本件原告之訴為無理由，依行政訴訟法第二百三十三條第一項、第一百九
十五條第一項後段、第九十八條第三項前段，判決如主文。
中    華    民    國      九十    年      一      月      三十一      日
                            高雄高等行政法院第一庭
                                            法  官    呂  佳  徵
右為正本係照原本作成。
如不服本判決，應於送達後二十日內，向本院提出上訴狀並表明上訴理由，如於本判決
宣示後送達前提起上訴者，應於判決送達後二十日內補提上訴理由書（須按他造當事人
人數附繕本）。
中      華      民      國    九十    年      二      月      一      日
                                    法 院 書 記 官    周  良  駿
附註：
行政訴訟法第二百三十五條（第一項、第二項）：
對於適用簡易程序之裁判提起上訴或抗告，須經最高行政法院之許可。
前項許可，以訴訟事件所涉及之法律見解具有原則性者為限。


司法院資訊處製作；財團法人民間司法改革基金會備份。
